【裁判字號】    96,上,196
【裁判日期】    970318
【裁判案由】    塗銷所有權登記
【裁判全文】
臺灣高等法院臺南分院民事判決    96年度上字第196號
上訴人即原告  甲○○
訴訟 代 理人  林維信  律師
上訴人即被告  乙○○
訴訟 代 理人  郭俊廷  律師
上列當事人間請求塗銷所有權登記等事件，兩造對於中華民國九
十六年八月二十一日臺灣臺南地方法院第一審判決（九十四年度
訴字第一一七六號）均提起上訴，上訴人甲○○並為訴之追加，
本院於九十七年三月四日言詞辯論終結，判決如下：
      主      文
原判決主文第一項，其中關於「確認兩造間民國八十年六月十三
日，就台南縣仁德鄉○○○段二二一之八五地號、同段二二一之
一０七地號土地，暨其上建物建號一二三號即門牌號碼：台南縣
仁德鄉仁愛村五九八號建物，【贈與】之法律關係不存在」部分
，暨訴訟費用（確定部分除外）之裁判均廢棄。
上開廢棄部分，上訴人甲○○在第一審之訴駁回。
上訴人甲○○之上訴及追加之訴均駁回。
第一審（確定部分除外）、第二審（含追加之訴）訴訟費用，關
於上訴人甲○○上訴部分及上訴人乙○○上訴部分，均由上訴人
甲○○負擔。
      事  實  及  理  由
一、按在第二審所為訴之變更、追加，若係請求之基礎事實同一
    者，雖未經他造同意，亦得為之，此觀諸民事訴訟法第四百
    四十六條第一項、第二百五十五條第一項第二款規定自明；
    查：本件上訴人甲○○於原審起訴主張兩造原係夫妻關係，
    坐落台南縣仁德鄉○○○段二二一之八五地號、同段二二一
    之一０七地號土地，暨其上建號一二三號建物，即門牌號碼
    ：台南縣仁德鄉仁愛村五九八號房屋（下稱系爭房地）係渠
    祖產。渠於民國八十年六月十三日並無將系爭房地出售或贈
    與被上訴人乙○○之意思，兩造間就系爭房地於同年月二十
    九日以買賣為原因，辦理所有權移轉登記予上訴人乙○○名
    下，實係成立借名登記契約。兩造已離婚，借名登記之信賴
    基礎不復存在，渠已以原審起訴狀之送達，終止兩造間之上
    開借名登記關係。退步言，縱認兩造間成立贈與契約，亦屬
    於附負擔之贈與，因被上訴人乙○○並未履行負擔，渠已撤
    銷贈與契約，亦得本於不當得利法律關係，請求返還系爭房
    地。而聲明：先位之訴部分：(一)確認兩造間八十年六月十三
    日就系爭房地之買賣或贈與法律關係均不存在。(二)乙○○應
    將系爭房地所為所有權移轉登記塗銷。(三)訴訟費用由乙○○
    負擔。預備之訴部分：(一)乙○○應將系爭房地所有權全部移
    轉登記予渠。(二)訴訟費用由乙○○負擔等語（參見原審卷第
    一八二頁、第一八三頁）；嗣原審為上訴人甲○○一部勝訴
    、一部敗訴之判決後，經兩造各就不利部分提起上訴到院，
    上訴人甲○○就上開同一基礎事實，於本院言詞辯論終結前
    ，另主張上開移轉行為係雙方通謀所為虛偽意思表示，不生
    所有權移轉效力，就先位之訴再追加本於所有權作用，訴請
    乙○○塗銷所有權移轉登記等語（參見本院九十七年三月四
    日言詞辯論筆錄─本審卷第二一四頁），上訴人乙○○雖不
    同意追加，揆諸上開說明，仍無不合，應予准許，先予敘明
    。
二、上訴人甲○○主張：兩造原係夫妻關係，系爭房地係渠祖產
    ，與毗連之門牌號碼五九六、六００、六０二號房屋同為一
    棟而分屬不同門牌號碼。渠於六十四年十一月間，即以被上
    訴人乙○○名義在系爭房地設立德興傢俱行；渠於八十年六
    月十三日並無將系爭房地出售或贈與被上訴人乙○○之意思
    ，僅為應供貨廠商要求提出負責人之資力證明，而於同年月
    二十九日就系爭房地以買賣為原因，辦理所有權移轉登記予
    乙○○名下，兩造係通謀虛偽意思表示，不生所有權移轉效
    力；且既係應供貨廠商要求，實係成立借名登記契約。惟兩
    造間自始並無買賣及贈與法律關係存在，兩造並已離婚，借
    名登記之信賴基礎不復存在，渠已以原審起訴狀之送達，終
    止兩造間之上開借名登記關係；兩造間就系爭房地並無買賣
    及贈與之法律關係，因乙○○否認之，渠自有即受確認判決
    之法律上利益。縱認兩造間成立贈與契約，惟渠於贈與系爭
    房地時，即附有以系爭房地供渠繼續經營「德興傢俱行」之
    負擔，其後乙○○並未履行負擔，渠已以原審起訴狀之送達
    ，撤銷兩造間之附負擔贈與法律關係，亦得本於不當得利法
    律關係，請求乙○○返還系爭房地。為此，先位之訴，本於
    所有權作用、不當得利、借名登記契約終止後之返還請求權
    ，求為判決確認兩造間於八十年六月十三日就系爭房地之贈
    與關係不存在，乙○○應將系爭房地所有權之上開移轉登記
    予以塗銷；備位之訴本於不當得利法律關係，求為命乙○○
    應移轉系爭房地所有權予渠名下之判決。原審所為不利於渠
    之判決，尚有未洽，並聲明：(一)原判決不利於渠之部分廢棄
    。(二)上廢棄部份：(1)先位之訴：乙○○應將台南縣歸仁地政
    事務所，就系爭房地以買賣為原因，登記原因發生日期：八
    十年六月十三日，於八十年六月二十九日以歸地字第九三二
    ０號，所為所有權移轉登記塗銷。(2)備位之訴：乙○○應將
    系爭房地之所有權全部移轉登記予渠。(三)乙○○之上訴駁回
    。(四)第一、二審訴訟費用均由乙○○負擔。
三、上訴人乙○○則以：兩造於婚後並未訂立夫妻財產制契約，
    應以法定之聯合財產制為雙方之夫妻財產制，嗣兩造並共同
    在系爭房地等建物內經營德興傢俱行，而由伊為負責人。被
    上訴人甲○○於八十年六月二十九日為使伊無償取得系爭房
    地所有權，自行委託代書辦理，形式上雖以買賣為原因，實
    係隱藏贈與法律行為，且已辦妥系爭房地所有權移轉登記予
    伊名下，屬於兩造在婚姻關係存續中，就夫妻間財產所為約
    定行為。上訴人既未於民法親屬編施行法第六條之一施行一
    年緩衝期間內，重新認定財產之歸屬，系爭房地適用現行民
    法第一千零十七條第一項，及民法親屬編施行法第六條之二
    規定結果，由伊確定取得所有權。上情並經法院在另案確定
    判決中具體審認，甲○○再提起本件確認兩造間贈與關係不
    存在，欠缺即受確認判決之法律上利益，並無保護必要。其
    後兩造於九十一年七月八日經法院判決離婚確定，並不影響
    伊已取得之既有權利，即非無法律上原因，並無不當得利情
    事，甲○○主張兩造間係成立借名登記契約云云，與事實不
    符。且兩造間成立之贈與契約亦未附有任何負擔，甲○○主
    張撤銷贈與契約，請求返還贈與之系爭房地，亦屬無據等情
    詞，資為抗辯；並聲明：(一)原判決主文第一項諭知確認兩造
    就系爭房地「贈與」關係不存在部分廢棄。(二)上廢棄部分，
    甲○○在第一審之訴駁回。(三)甲○○之上訴駁回。(四)第一、
    二審訴訟費用均由甲○○負擔（原判決主文第一項諭知：「
    確認兩造間就系爭房地之【買賣】及【贈與】法律關係均不
    存在」，上訴人乙○○僅就確認【贈與】法律關係不存在部
    分聲明不服，其餘部分即已確定）。
四、兩造不爭執之事實：
（一）兩造於六十四年十一月十一日結婚，婚後並未訂立夫妻財
      產制契約；於九十一年七月八日經法院判決離婚確定，而
      於九十一年七月十五日辦理離婚登記。
（二）系爭房地，其中土地部分於六十年十二月二十四日因分割
      轉載後所登記之所有權人，及建物部分於六十二年七月二
      十八日所為新建登記之所有權人，均為甲○○。其後於八
      十年六月二十九日以買賣為原因，由甲○○委託楊寶樑代
      書，向台南縣歸仁地政事務所申辦，而由該所以歸地字第
      九三二０號收件後，辦理所有權移轉登記予乙○○名下；
      目前系爭房地之所有權人，仍登記為乙○○。
（三）毗鄰系爭門牌號碼台南縣仁德鄉仁愛村五九八號房屋之北
      側，即門牌號碼五九六號，五九六號房屋，為甲○○之兄
      長呂健峰所有；毗鄰之南側，即門牌號碼六００、六０二
      號房屋，係甲○○所有。上開五九六、五九八、六００、
      六０二號房屋之內部一樓均打通，並作為販售彈簧床之店
      面。四間店面打通後，雖仍然留有樑柱，惟五九八號房屋
      內未設樓梯通往二樓；通往二樓之樓梯設在五九六號房屋
      內，通往三樓之樓梯則設在五九八號房屋之中；另五九六
      、五九八、六００、六０二號四間房屋係使用同一電錶、
      水錶，該電錶、水錶均裝設在五九六號房屋內。
（四）甲○○於婚前即在五九六號至六００號等四棟房屋內經營
      彈簧床買賣；兩造於六十四年間結婚後，並共同在上開四
      棟房屋內經營彈簧床買賣，傢俱行實際經營之負責人為甲
      ○○，目前仍由甲○○經營中。
（五）乙○○另案本於所有物返還請求權，起訴請求甲○○遷讓
      交還系爭房地，及按月給付相當於租金之損害金，經台南
      地院以九十二年度訴字第一一八四號受理後，甲○○於審
      理期間抗辯：兩造就系爭房地成立贈與或信託關係，而於
      言詞辯論終結前，以終止信託關係或撤銷贈與契約後之返
      還請求權，提起反訴，求為命乙○○移轉系爭房地所有權
      予甲○○名下之判決。嗣一審法院判決駁回兩造之本訴及
      反訴後，經兩造分別上訴，由台南高分院以九十三年度上
      字第一七三號判決：甲○○應自系爭五九八號房屋遷讓，
      連同房屋坐落之土地（即系爭房地全部）一併交還乙○○
      ；併駁回甲○○就反訴部分所提起之上訴。甲○○不服二
      審判決，提起第三審上訴後，再經最高法院以九十四年度
      台上字第一二一六號裁定駁回甲○○之上訴而全案確定。
（七）上開事實，除據兩造於原審提出而互不爭執真正之系爭土
      地及建物謄本（原審卷第四頁至第六頁）、民事判決（原
      審卷第二七頁至第六三頁）為證外，並經本院依職權調取
      內附記載辦理系爭房地所有權移轉登記明細之土地及建物
      謄本，及一審法院勘驗現場筆錄（另行影印附於本審卷第
      二一六頁至第二二七頁）之上開台南地院九十二年度訴字
      第一一八四號民事歷審卷宗（含台南高分院九十三年度上
      字第一七三號、最高法院九十四年度台上字第一二一六號
      、台南高分院九十四年度重再字第六號、最高法院九十五
      年度台上字第二二三五號）核閱明確，且為兩造所不爭（
      本審卷第七七頁至第七八頁），均堪信實。
五、上訴人甲○○另主張：系爭房地原係其所有，其於八十年六
    月十三日並無將系爭房地出售或贈與被上訴人乙○○之意思
    ，且兩造於同年月二十九日就系爭房地以買賣為原因，辦理
    所有權移轉登記予上訴人乙○○名下，係兩造通謀虛偽意思
    表示，不生所有權移轉效力，渠自得請求乙○○塗銷上開移
    轉登記。且上開登記係應供貨廠商要求，於兩造間成立之借
    名登記契約，兩造間自始既無買賣及贈與法律關係存在，兩
    造既已離婚，借名登記之信賴基礎已消滅，其得類推適用委
    任關係終止之規定，終止借名登記關係，而向乙○○請求將
    系爭房地移轉予其取得等語，則為上訴人乙○○否認，並以
    上揭情詞置辯；是兩造間於八十年六月二十九日辦理系爭房
    地所有權移轉登記時，是否係雙方之通謀虛偽意思表示？系
    爭房地之所有權歸屬為何？上訴人甲○○得否請求上訴人乙
    ○○塗銷上開移權登記？或請求移轉系爭房地所有權予其名
    下？上訴人甲○○請求確認兩造間之「贈與」法律關係不存
    在，有無即受確認判決之法律上利益？厥為本件訴訟首應審
    究之爭點。
六、按表意人與相對人通謀而為虛偽意思表示者，其意思表示無
    效，民法第八十七條第一項前段定有明文。又按物權行為有
    獨立性及無因性，不因無為其原因之債權行為，或為其原因
    之債權行為係無效或得撤銷而失效（參照最高法院八十九年
    度台上字第九六一號判決要旨）；亦即物權行為係獨立於債
    權行為之外而單獨存在，是以物權行為與債權行為，究否因
    雙方通謀而為虛偽意思表示，致意思表示無效者，仍應各別
    獨立觀察，而無待言。本件上訴人甲○○主張：系爭房地原
    係其所有，其且其於八十年六月二十九日就系爭房地以買賣
    為原因，辦理所有權移轉登記予上訴人乙○○名下，係兩造
    之通謀虛偽意思表示等語，無非係以卷附之系爭房屋及建物
    登記謄本，及證人楊寶樑於原審之證述等為其論據；惟查：
（一）系爭房地原係上訴人甲○○所有，於八十年六月二十九日
      以買賣為原因，由上訴人甲○○委託楊寶樑代書，向台南
      縣歸仁地政事務所申辦，而由該所以歸地字第九三二０號
      收件後，辦理所有權移轉登記予乙○○名下；目前系爭房
      地之所有權人，仍登記為乙○○等情，此有卷附之系爭土
      地、建物登記謄本影印本（原審卷第四頁至第六頁，本審
      卷第二一六頁至第二二一頁）可參，且為兩造不爭執之事
      實，已如上述。
（二）證人即辦理系爭房地所有權移轉登記之代書楊寶樑，於原
      審法院九十六年六月十二日審理時到場證述：「甲○○要
      將不動產移轉給乙○○，因為他們是夫妻關係，所以我告
      訴他們可以辦買賣或贈與的登記。當時甲○○說這是他的
      祖產，用贈與不對，好像變成乙○○的特有財產，所以用
      買賣；但是他們沒有價金往來，所以我告訴他們還是要繳
      贈與稅。本件贈與稅的申報仍然是由我承辦。」等語（原
      審卷第一九五頁）；其在台南地院受理另案九十二年度訴
      字第一一八四號民事事件，而於九十二年十二月一日審理
      時，亦到場供證：「當初甲○○只是說要過戶給乙○○，
      甲○○曾提到經營家具行負責人是乙○○，將系爭房地過
      戶乙○○，這樣進貨比較好。當初辦理系爭房地是甲○○
      拿給我辦的，費用也是甲○○拿給我的。」等語明確（參
      見上揭民事卷宗第二０一頁、第二０二頁─另行影印附於
      本審卷第二二八頁至第二三０頁）。
（三）綜參上情：
    (1)證人楊寶樑與兩造間並無特別利害關係，其於原審法院上
      開證述情節，核與其於台南地院受理前案九十二年度訴字
      第一一八四號民事事件時之供證情節相符；參以上訴人甲
      ○○主張：兩造間於八十年六月十三日並無買賣系爭房地
      之意思乙情，除為上訴人乙○○所不爭外，甚至對於原審
      法院就此部分所為之不利判決，亦未聲明不服等情以觀，
      堪認證人楊寶樑於原審法院審理時之上開證述，確與實情
      相符，應足憑採。
    (2)又上訴人甲○○於八十年六月二十九日，確有將系爭房地
      所有權移轉登記予上訴人乙○○名下之意思者，為兩造不
      爭執之事實；雙方所爭執者，僅係兩造於八十年六月二十
      九日，辦理系爭房地所有權移轉物權行為之原因法律關係
      ，究係本於買賣、贈與，抑或係借名登記等債權契約關係
      而已。堪信兩造於八十年六月二十九日，就辦理系爭房地
      所有權移轉登記之物權行為，確有達成意思表示之合致者
      亦明，上情對照證人楊寶樑代書之上開證述情情，益見如
      此。綜此，兩造間於八十年六月二十九日，確就辦理系爭
      房地所有權移轉登記之物權行為，達成意思表示之合致，
      不生表意人與相對人互相故意為非真意表示之通謀虛偽意
      思表示情事。則不論兩造間究竟是否另外存在買賣、贈與
      、借名登記等債權契約關係，抑或上開債權契約果係兩造
      之通謀虛偽意思表示，亦僅係審認上開債權契約是否因此
      而無效而已，對於獨立於上開債權關係以外，兩造間所為
      上開移轉登記之物權行為，並不因此而受有影響。上訴人
      甲○○於本院審理期間，另行主張兩造間就八十年六月二
      十九日，辦理系爭房地所有權移轉登記之物權行為，係兩
      造之通謀意思表示，不生物權移轉效力云云，委不足採。
七、第按法院於確定判決理由中，就訴訟標的以外當事人所主張
    之重要爭點，本於當事人辯論之結果已為判斷時，除有顯然
    違背法令，或當事人已提出新訴訟資料足以推翻原判斷之情
    形外，於同一當事人就與該重要爭點有關所提起之他訴訟，
    不得再為相反之主張，法院亦不得作相反之判斷，以符民事
    訴訟法上之誠信原則而言。是以主張「爭點效」者，係以「
    於同一當事人間」、「非顯然違背法令」及「未提出新訴訟
    資料足以推翻原判斷」等情形，有其適用（最高法院九十六
    年度台上字第一九七二號判決要旨參照）；查：
（一）上訴人乙○○前以系爭房地取得之同一原因事實，主張為
      系爭房地之所有權人，上訴人甲○○於兩造離婚後已無占
      有權源，而本於所有物返還請求權，請求上訴人甲○○遷
      讓交還系爭房地，及按月給付相當於租金之損害金；經台
      南地院以九十二年度訴字第一一八四號受理後，上訴人甲
      ○○抗辯系爭房地原係其婚前財產，其後於八十年間將系
      爭房地登記予上訴人乙○○名下時，兩造間就系爭房地係
      成立贈與或信託關係，而於一審法院言詞辯論終結前，對
      於上訴人乙○○提起反訴，主張本於終止信託及撤銷贈與
      後之返還請求權，求為命上訴人乙○○移轉系爭房地所有
      權予其名下之判決。嗣一審法院判決駁回兩造之本訴及反
      訴後，經兩造分別上訴，由台南高分院以九十三年度上字
      第一七三號判決：甲○○應自系爭五九八號房屋遷讓，連
      同房屋坐落之土地一併交還乙○○；併駁回甲○○就反訴
      部分所提起之上訴。甲○○不服二審判決，提起第三審上
      訴後，再經最高法院以九十四年度台上字第一二一六號裁
      定駁回甲○○之上訴而全案確定乙情，業經本院依職權調
      取上開確定之民事卷宗核閱無誤，已如上述。
（二）上開確定之民事判決，係就上訴人乙○○所提本訴之訴訟
      標的─系爭房地之所有物返還請求權，併甲○○所提反訴
      之訴訟標的─信託終止後之所有物返還請求權而為審認。
      兩造於上開確定判決之訴訟中，所為攻擊防禦方法之重要
      爭點，厥為系爭房地所有權之誰屬；嗣經法院本於當事人
      辯論之結果而為判斷，以：「兩造於六十四年十一月十一
      日結婚，雙方並未訂立夫妻財產制契約，於婚姻關係存續
      中，應以法定之聯合財產制為其等夫妻財產制，系爭房地
      原係上訴人甲○○所有，於八十年六月二十九日以買賣為
      原因，移轉登記予上訴人乙○○名下，迄未改變。兩造既
      未於民法親屬編施行法第六條之一施行後一年緩衝期間內
      （即八十五年九月二十七日至八十六年九月二十六日），
      重新認定財產之歸屬，揆諸上開說明，有關業經辦理所有
      權保存登記之系爭二筆土地及土地上建物建號一二三號、
      門牌號碼台南縣仁德鄉仁愛村仁愛五九八號房屋，應適用
      現行民法第一千零十七條第一項，及民法親屬編施行法第
      六條之二等規定，以定系爭土地建物所有權之歸屬。亦即
      系爭房地自八十年六月二十九日即以買賣為原因，由上訴
      人甲○○移轉登記予上訴人乙○○所有，依上開民法親屬
      編施行法第六條之二規定，應認定為上訴人乙○○於婚姻
      關係存續中取得之原有財產，視為妻之婚後財產，並依民
      法第一千零十七條第一項規定，而享有不動產之所有權。
      」，認定系爭房地所有權為上訴人乙○○單獨所有，並據
      此而為判決准駁兩造本訴、反訴之立論依據乙節，此參上
      揭確定之台南高分院九十三年度上字第一三０號民事判決
      【事實及理由】欄第六項第一大點第３小點至明（上揭判
      決書第七、第八頁─參見原審卷第五一頁正、反面）。
（三）上揭確定判決之法院，就該案訴訟涉及系爭房地所有權誰
      屬之重要爭點，已本於當事人辯論之結果而為判斷，並於
      確定判決理由中明確闡述：「兩造就系爭房地之所有權歸
      屬，應依九十一年修正後民法親屬編施行法第六條之二規
      定，認定為上訴人乙○○於婚姻關係存續中取得之原有財
      產，視為妻之婚後財產，並依民法第一千零十七條第一項
      規定，而享有不動產之所有權。」等語；上揭確定判決之
      訴訟當事人與本件訴訟之當事人相同，上揭確定判決之法
      院於審認系爭房地所有權歸屬時，係參酌九十一年修正公
      布民法第一千零十七條規定，併修正後親屬編施行法第六
      條之二規定，而認定屬於上訴人乙○○於婚姻存續中取得
      之原有財產，依法應視為上訴人乙○○之婚後財產，已如
      上述。準此，上揭確定判決所為上開判斷，已難認有何「
      顯然違背法令情形」情形；參以本件當事人主張之事實復
      與前案審認時之事實完全相同，上訴人甲○○既未提出其
      他足以推翻原判斷之新訴訟資料，揆諸前開最高法院判決
      意旨說明，自不許上訴人甲○○任作相反之判斷或主張。
      至就上訴人甲○○得否另案請求分配剩餘財產之訴時，主
      張相關權益係屬他事，並非於本件訴訟中所得審究之事項
      。
八、末按確認法律關係之訴，非原告有即受確認判決之法律上利
    益者，不得提起之；確認證書真偽或為法律關係基礎事實存
    否之訴，亦同，民事訴訟法第二百四十七條第一項定有明文
    ；又所謂即受確認判決之法律上利益，係指因法律關係之存
    否不明確，致原告在私法上之地位有受侵害之危險，而此項
    危險得以對於上訴人之確認判決除去之者而言（最高法院四
    十二年台上字第一０三一號判例參照）。查：
（一）兩造就系爭房地於八十年六月二十九日，所為所有權移轉
      登記物權行為，並非通謀之虛偽意思表示，已生所有權移
      轉之效力。系爭房地之所有權歸屬，復經前案為確定判決
      之法院，本於九十一年修正後民法親屬編施行法第六條之
      二規定，認定為上訴人乙○○於婚姻關係存續中取得之原
      有財產，視為妻之婚後財產，並依民法第一千零十七條第
      一項規定，而享有不動產之所有權者，已如上述；則兩造
      間就系爭房地所有權移轉之原因法律關係，不論是否存在
      買賣、贈與、抑或借名登記契約等債權契約關係者，均所
      不論。易言之，系爭房地所有權於兩造間，既應依上開法
      律規定，確定其所有權歸屬於上訴人乙○○所有，則兩造
      間不論是否存在買賣、贈與、抑或借名登記契約等債權法
      律關係與否，既不足以影響系爭房地所有權，確定屬於上
      訴人乙○○於婚姻關係存續中取得之婚後財產之事實，即
      無審究必要。
（二）系爭房地之所有權歸屬，既經確定由上訴人乙○○取得，
      不論就辦理系爭房地所有權移轉之原因法律關係，於兩造
      間究竟是否存在何一債權法律關係，並不足以改變上開所
      有權歸屬之認定。是縱兩造間就系爭房地於八十年六月十
      三日、或同年月二十九日辦理所有權移轉登記時，確實並
      無買賣或贈與法律關係，或係成立借名登記之債權契約，
      然上訴人甲○○在根本上既無法否定系爭房地所有權歸屬
      之認定，即不得本於所有權作用、不當得利或終止借名登
      記契約之返還請求權，或撤銷附負擔贈與契約之返還請求
      權，請求上訴人乙○○塗銷系爭房地所有權移轉登記，或
      移轉系爭房地所有權予其名下。則上開贈與法律關係存否
      事項，於兩造間即便不明確，惟並無造成上訴人甲○○在
      私法上之地位有受侵害情事可言，揆諸上開說明，即無以
      確認判決除去不安之法律上利益；上訴人甲○○此部分之
      訴，核係欠缺權利保護之必要要件，而為無理由。
九、綜上，兩造就系爭房地於八十年六月二十九日，所為所有權
    移轉登記物權行為，並非通謀之虛偽意思表示，已生所有權
    移轉之效力；且系爭房地確定屬於上訴人乙○○在婚姻關係
    存續中取得之原有財產，而視為妻之婚後財產，享有不動產
    之所有權。不論兩造間就系爭房地於八十年六月十三日、或
    同年月二十九日辦理所有權移轉登記時，是否並無買賣或贈
    與法律關係，抑或成立借名登記債權契約，惟上訴人甲○○
    既不得請求塗銷系爭房地所有權移轉登記，或本於終止借名
    登記契約之返還請求權，或撤銷附負擔贈與契約之所有物返
    還請求權，而請求上訴人乙○○將系爭房地所有權移轉登記
    予其名下，其請求確認兩造間於八十年六月十三日就系爭房
    地並無贈與關係存在者，亦係欠缺即受確定判決之法律上利
    益。從而，上訴人甲○○先位之訴，本於所有權作用、不當
    得利、借名登記契約終止後之返還請求權，求為判決確認兩
    造間於八十年六月十三日就系爭房地之贈與關係不存在，乙
    ○○應將系爭房地所有權之上開移轉登記予以塗銷；備位之
    訴，本於不當得利法律關係，求為命乙○○應移轉系爭房地
    所有權予渠名下之判決者，洵屬無據，均不應准許。原審疏
    未詳查，於原判決主文第一項諭知：「確認兩造間就系爭房
    地之【贈與】法律關係不存在」者，尚有未洽；上訴人乙○
    ○上訴意旨指摘原判決此部分不當，為有理由，自應由本院
    將原判決此部分予以廢棄，並改判如主文第二項所示；至上
    訴人甲○○其餘請求而不應准許部分，原審為其敗訴之判決
    ，所採之理由雖有不同，惟結論並無二致，仍應予維持，上
    訴人甲○○上訴意旨指摘原判決不當，求為廢棄者非有理由
    ，此部分之上訴應予駁回。至於上訴人甲○○於本院所為訴
    之追加，亦為無理由，應併予駁回。
十、本件事證已臻明確，兩造其餘攻擊防禦方法之陳述，與判決
    結果並無影響，爰不一一論述，併此敘明。
十一、據上論結，本件上訴人乙○○之上訴為有理由，上訴人甲○
    ○之上訴及追加之訴均為無理由，依民事訴訟法第四百五十
    條、第四百四十九條第一項、第二項、第七十八條，判決如
    主文。
中    華    民    國    97    年    3    月    18     日
                  民事第三庭    審判長法  官  陳  光  秀
                                      法  官  曾  平  杉
                                      法  官  李  文  賢
上為正本係照原本作成。
如對本判決上訴，須於判決送達後20日內向本院提出上訴狀，未
表明上訴理由者，應於上訴後20日內，向本院提出理由書（須附
繕本）。依法須繳納裁判費並應委任律師為訴訟代理人，始得上
訴。
中    華    民    國    97    年    3     月    19    日
                                      書記官  劉  清  洪
【附記】
民事訴訟法第466條之1：
(1)對於第二審判決上訴，上訴人應委任律師為訴訟代理人。但上
  訴人或其法定代理人具有律師資格者，不在此限。
(2)上訴人之配偶、三親等內之血親、二親等內之姻親，或上訴人
  為法人、中央或地方機關時，其所屬專任人員具有律師資格並
  經法院認為適當者，亦得為第三審訴訟代理人。
民事訴訟法第466條之2：
  上訴人無資力委任訴訟代理人者，得依訴訟救助之規定，聲請
  第三審法院為之選任律師為其訴訟代理人。


司法院資訊處製作；財團法人民間司法改革基金會備份。
